【裁判字號】    98,交易,20
【裁判日期】    981211
【裁判案由】    過失傷害
【裁判全文】
臺灣高雄地方法院刑事判決              98年度交易字第20號
公  訴  人  臺灣高雄地方法院檢察署檢察官
被      告  甲○○
上列被告因過失傷害案件，經檢察官提起公訴（98年度偵字第97
3 號），本院判決如下：
    主  文
甲○○犯過失傷害罪，處拘役貳拾日，如易科罰金，以新臺幣壹
仟元折算壹日。
    事  實
一、甲○○於民國97年7 月2 日20時35分許，騎乘車號H9G-631
    號機車後載其弟林政賢，沿高雄市○鎮區○○路由北往南方
    向行駛於快車道，甫通過該路與瑞和街交岔路口，本應注意
    車輛行經無號誌之交岔路口應減速慢行，作好隨時停車之準
    備，亦應注意左右來車之車前狀況，並隨時採取必要之安全
    措施，而依當時天候為晴天、夜間有照明、視距良好，路面
    為柏油路面、乾燥、無缺陷且無障礙物之路況等客觀環境觀
    之，並無不能注意之情事，竟疏於注意及此。適有乙○○○
    騎乘腳踏車，沿公正路由南往北接近瑞和街時，貪圖一時之
    便，違規橫越公正路雙黃線欲至對面路邊購物，甲○○因有
    前述之疏失，乃於乙○○○騎乘上開腳踏車自左方行駛而來
    時，因閃避不及，致其所騎機車車頭之支柱與乙○○○騎乘
    之腳踏車前輪右側發生撞擊，乙○○○因而人、車倒地，並
    受有右側近端脛骨骨折之傷害。甲○○嗣於肇事後，在犯罪
    未經有偵查權之機關或公務員發覺以前，在現場等候並向到
    現場處理之警員表明其為肇事者，自首而願接受裁判。
二、案經乙○○○訴由臺灣高雄地方法院檢察署檢察官偵查起訴
    。
    理  由
甲、證據能力之認定：
一、按鑑定人由審判長、受命法官或檢察官就下列之人選任1 人
    或數人充之：一就鑑定事項有特別知識經驗者。二經政府機
    關委任有鑑定職務者；鑑定之經過及其結果，應命鑑定人以
    言詞或書面報告；法院或檢察官得囑託醫院、學校或其他相
    當之機關、團體為鑑定，或審查他人之鑑定，並準用刑事訴
    訟法第203 條至第206 條之1 規定，刑事訴訟法第198 條、
    第206 條第1 項、第208 條第1 項分別定有明文。本件高雄
    市政府交通局車輛行車事故鑑定委員會98年5 月14日第9804
    52號鑑定意見書、高雄市車輛行車事故覆議鑑定委員會98年
    8 月4 日覆議意見書及高雄市政府交通局車輛行車事故鑑定
    委員會高市車鑑字第0980003269號函〔見本院98年度交易字
    第20號卷（下稱本院交易卷）第11、48、70頁〕，係由本院
    依法囑託鑑定，依上開規定，自均具證據能力。
二、被告以外之人於審判外之陳述，雖不符刑事訴訟法第159 條
    之1 至之4 等4 條之規定，而經當事人於審判程序同意作為
    證據，法院審酌該言詞陳述或書面陳述作成時之情況，認為
    適當者，亦得為證據；刑事訴訟法第159 條之5 第1 項定有
    明文。本判決認定事實所引用之其餘證據資料，除原已符合
    刑事訴訟法第159 條之1 至第159 條之4 ，及法律另有規定
    等傳聞法則例外規定得作為證據以外，並非公務員違背法定
    程序所取得，檢察官及被告於本院均同意作為認定事實之證
    據〔見本院98年度審交易字第75號卷（下稱本院審交易卷）
    第17頁〕，且審酌各該證人或書面陳述作成時之情況，並無
    違法不當或證明力明顯過低之瑕疵，認為以之作為證據為適
    當，均得作為證據。
乙、實體方面：
一、訊據被告甲○○固坦承有於前揭時地，騎乘上開機車於快車
    道與告訴人乙○○○騎行之腳踏車發生碰撞車禍，其所騎機
    車車頭之支柱乃與乙○○○騎乘之腳踏車前輪右側發生撞擊
    ，且其也有超速之情事，亦不否認告訴人因此受有右側近端
    脛骨骨折傷害之事實，核與告訴人於警詢時供稱：我前輪右
    側與被告機車相互碰撞，我人車倒地；偵訊時證稱：我直接
    騎過雙黃線要到對面買東西遭被告騎車所撞；本院審理時證
    稱：被告騎車撞倒我的前輪，我就噴出去等語之指證大致相
    符（他字卷第11、30頁、本院交易卷第85頁），且有長庚醫
    院高雄分院出具之診斷證明書、道路交通事故現場圖、道路
    交通事故調查報告表及案發現場照片等相關事證附卷可稽（
    他字卷第7 至10、16至23頁），是此部分之事實，應堪認定
    ，惟被告矢口否認有何過失傷害之犯行，辯稱：因告訴人騎
    乘腳踏車在逆向位置，是告訴人騎車來撞我的車身云云（本
    院審交易卷第15頁、本院交易卷第67頁）。經查：
  (一)按車輛行經無號誌之交岔路口應減速慢行，作隨時停車之準
    備；又車輛行駛時，駕駛人應注意車前狀況，並隨時採取必
    要之安全措施，道路交通安全規則第93條第1 項第2 款、第
    94條第3 項分別定有明文。查前開路口並未設置號誌，且車
    道數為單向2 車道（即快、慢車道各1 線）；又被告所騎乘
    之機車，於車禍事故發生前，係沿高雄市○鎮區○○路由北
    往南方向行駛，甫通過該路段與瑞和街之交岔路口，至告訴
    人則係騎乘腳踏車沿公正路由南向北騎行，於事故發生前則
    係左轉瑞和街駛入逆向車道等節，業據告訴人、被告各自陳
    明在卷（他字卷第30至32頁），並有道路交通事故現場圖註
    一、道路交通事故調查報告表(一)號誌及案發現場照片等相
    關事證附卷可稽（他字卷第8 、9 、16至18頁），則被告騎
    乘機車經過前開路口之際，本應減速慢行、注意車前狀況、
    作隨時停車之準備甚明。
  (二)依卷附道路交通事故調查報告表(一)所載，本件車禍事故發生
    當時天候晴，夜間有照明，市區道路○○路，事故位置在快
    車道，柏油路面乾燥無缺陷，復無障礙物，視距良好，並無
    不能注意之情事；又依被告於偵訊時所稱：我騎機車搭載弟
    弟林政賢經過該路口，因已是綠燈，就直接騎過去等語（他
    字卷第37頁），並於本院審理時坦稱：我也有超速等語（本
    院審易卷第15頁），堪認案發當時被告騎行機車經過該路口
    應無減速慢行之情形，是被告疏未注意減速慢行、注意車前
    狀況、作好隨時停車之準備，致其所騎乘機車車頭支柱部位
    撞擊告訴人所騎腳踏車前輪右側部位，進而肇致告訴人人車
    倒地致傷，則被告就本件車禍事故之發生，自應負起過失責
    任。
  (三)又按道路交通安全規則第99條雖規定機器腳踏車在已劃分快
    慢車道之道路，雙向道路得在最外側快車道內或慢車道行駛
    ，但機車在快車道內應如何行駛？以及機車駕駛人應負有何
    等注意義務？於道路交通安全規則中，則未有明文規範。然
    而，因一般快車道之設計，本係針對小客車以上車輛之行駛
    所為，因之其車道劃設之寬度，通常均在2 公尺以上，以適
    當容納在快車道內正常行駛之小客車以上車輛，但其寬度則
    不足以容納兩部小客車以上之車輛，正常於同一快車道內併
    排行駛，然此等情形，對於車輛寬度僅約60公分至90公分左
    右之機車而言，其在快車道上行駛所佔有之寬度，實際上僅
    係車道之一部分而已，通常一線快車道，極可能同時容納兩
    輛以上之機車併排行駛而不相衝突，因之機車行駛於快車道
    內之駕駛情況，究不能完全與小客車以上車輛行駛於快車道
    內之情形等同視之。矧在車道較寬之快車道內，機車於快車
    道右側行駛時，一般自小客車可在同一快車道內，自機車之
    左側正常超越機車前行或併行之情形，亦非少見。又觀之肇
    事現場照片，高雄市○鎮區○○路由北向南路段，快車道並
    無禁行機車之標示，是被告騎乘機車行駛快車道，並無違規
    ，因之，本件被告騎乘機車行駛於雙向道路快車道，尚無違
    法之處，就此檢察官指摘被告被告騎乘機車不應行駛於快車
    道乙節（本院卷第115 頁），容有誤會。
  (四)然如逕認機車即取得該快車道全部寬度之行駛路權，則對於
    交通往來之流暢，以及道路使用之經濟效益而言，將有極大
    之妨害。基此，道路交通安全規則第99條雖規定：機器腳踏
    車，在已劃分快慢車道之之道路，雙向道路得在最外側快車
    道及慢車道行駛，但根據同規則第95條第1 項規定「應靠右
    行駛」之精神觀之，則機車在快車道內行駛時，自應應靠快
    車道之右側行駛，除使其他小客車以上車輛，在車道寬度允
    許之情況下超越機車前行外，並能使行駛中機車順利駛回慢
    車道內行駛，如此始能增進交通往來之流暢程度，並提升道
    路使用之經濟效益。從而，機車於快車道中行駛，亦應有在
    車道右側平順正常行駛之注意義務。被告騎車於前述道路上
    行駛，理應注意前述道路交通安全規則及相關駕駛注意義務
    ，而依卷附道路交通事故現場圖觀之，本件刮地痕之起點係
    靠近快車道之靠左（內）側，是見案發當時，顯有疏於注意
    相關駕駛注意義務，其竟騎乘機車行駛快車道之靠左（內）
    側，以致乍見前方告訴人騎行腳踏車橫越至同向快車道時不
    慎撞及告訴人騎行之腳踏車，並致告訴人受傷，自亦難辭其
    咎。
  (五)告訴人所受之右側近端脛骨骨折之傷害，應係導因於本件車
    禍事故，已如前述，是以被告之過失駕車行為，顯與被告之
    受傷結果間，具有相當因果關係，也可堪認定。惟參酌本件
    肇事路段因為雙向車流之行車速度均甚快，對於橫越至對向
    車道腳踏車之騎行者而言，欲正確判斷雙向來車狀況，本非
    易事，尤其對於年屆6 旬之本件告訴人而言，衡情自屬不易
    ，遑論其騎行腳踏車恣意違規橫越馬路更屬不當等情，可知
    告訴人有違反交通規則、並疏未注意來車動態之情，亦應可
    認定。故告訴人之上開所為，就本件車禍之發生而言，經核
    應認係屬肇事之主因，始為適當。告訴人之此項疏失，對於
    其在本件車禍中致傷而言，亦應承擔大部分之責任。至告訴
    人騎腳踏車之行為，雖係本件車禍肇事之主要原因，然被告
    之上述過失，既與告訴人之過失，併合而為本件車禍之肇事
    原因，則告訴人之過失，或可供為對被告量刑時之斟酌，但
    被告之刑責，則不能因此相抵而獲得減免，亦難以此而得解
    免渠刑責。又被告於肇事當時在快車道時速50公里之速限內
    行駛，本有可能車頭前方撞及告訴人之腳踏車，亦即仍難避
    免事故之發生，是被告之超速與事故之發生顯無相當之因果
    關係；又所謂信賴原則，在道路交通事故之刑事案件上，係
    指參與交通之一方，遵守交通法規秩序，得信賴同時參與交
    通行為之對方或其他人，亦必會遵守交通法規秩序，不致有
    違反交通法規秩序之行為發生；惟若行為之一方對於危險結
    果之發生，若稍加注意即能認識並予避免者，仍不能免除其
    注意義務，即無上開原則之適用。本件車禍被告如能注意車
    輛行經無號誌之交岔路口應減速慢行，作好隨時停車之準備
    ，並注意左右來車之車前狀況，隨時採取必要之安全措施，
    當可避免車禍結果之發生，是被告自難以無從避免車禍發生
    之詞為辯，均此併敘。
  (六)本案雖經送高雄市政府交通局車輛行車事故鑑定委員會鑑定
    ，該會意見，認定告訴人慢車跨越分向限制線逆向侵入快車
    道為肇事主因，被告則無肇事因素乙節，高雄市政府交通局
    車輛行車事故覆議鑑定委員會覆議意見書，則為相同之覆議
    意見，固有該會98年5 月15日高市車鑑字第0980001832號及
    98年8 月10日高市府三字第0980046282號函存卷可憑（本院
    交易卷第10、11、47、48頁）。惟本件交通事故之發生，被
    告顯有未於經過交岔路口之際減速慢行、注意車前狀況、作
    好隨時停車準備之疏失，已如前述，而該鑑定意見就上開被
    告此等疏失，未置一詞，對本院上開審究之情狀，亦未斟酌
    ，即遽認被告無肇事因素，尚有未合。是上該鑑定及覆議之
    意見，就被告無肇事因素此部分而言，亦非全然適當，即難
    為本院所完全採用。
  (七)綜上所述，被告前揭所辯，尚難採信，又該過失行為與被害
    人之傷害結果間，具有相當因果關係甚明。
二、核被告所為，係犯刑法第284 條第1 項前段之過失致傷罪。
    被告於肇事後犯罪未被發覺前，向警方報案並坦承肇事，此
    有高雄市政府警察局交通事故肇事人自首情形紀錄表附卷可
    稽（他字卷第15頁），是被告係對於未經發覺之犯罪自首而
    受裁判，應依刑法第62條前段減輕其刑；又本件車禍發生時
    ，被告雖有上述之過失，惟其係依規定在快車道駕車行駛，
    告訴人不依規定擅自騎行腳踏車橫越快車道所肇致，經告訴
    人供明並有道路交通事故現場圖在卷可佐（他字卷第8 、30
    頁），應依道路交通管理處罰條例第86條第2 項規定減輕其
    刑，並依刑法第70條規定遞減之。爰審酌被告騎乘機車上路
    ，疏未注意減速慢行、注意車前狀況、作好隨時停車之準備
    ，致與被害人騎乘之腳踏車發生擦撞事故，肇事主因為被害
    人，被告之過失程度顯比被害人輕之過失程度，造成被害人
    因本件車禍受傷非輕，而被害人亦未注意車前狀況並強行橫
    越馬路行車，亦與有過失，被告尚未與被害人達成民事上和
    解並賠償其損害，及被告犯罪後之態度，尚難認有悛悔之意
    ，並考量被告本案犯行前未有犯罪前科紀錄，素行良好，有
    被告之臺灣高等法院被告前案紀錄表在卷足憑（本院交易卷
    第4 頁），及檢察官具體求刑有期徒刑2 月（本院交易卷第
    115 頁）略嫌過重等一切情狀，量處拘役20日之刑，並諭知
    易科罰金之折算標準，以示警懲。
據上論結，應依刑事訴訟法第299 條第1 項前段，刑法第284 條
第1 項前段、第41條第1 項前段、第62條，道路交通管理處罰條
例第86條第2 項，刑法施行法第1 條之1 ，判決如主文。
本案經檢察官丙○○到庭執行職務。
中    華    民    國    98    年    12    月    11    日
                  交通法庭  法  官  林建鼎
以上正本證明與原本無異。
如不服本判決應於收受送達後10日內向本院提出上訴書狀，並應
敘述具體理由；如未敘述上訴理由者，應於上訴期間屆滿後20日
內向本院補提理由書（均須按他造當事人之人數附繕本）「切勿
逕送上級法院」。
告訴人如對於本判決不服者，應具備理由請求檢察官上訴，其上
訴期間之計算係以檢察官收受判決正本之日期為準。
中    華    民    國    98    年    12    月    11    日
                            書記官  林秀敏
附錄論罪法條：
中華民國刑法第284條第1項：
因過失傷害人者，處 6 月以下有期徒刑、拘役或 5 百元以下罰
金，致重傷者，處 1 年以下有期徒刑、拘役或 5 百元以下罰金
。
中華民國刑法施行法 (民國 98 年 06 月 10 日修正)
第 1 條之1
（罰金貨幣單位與罰鍰倍數）
中華民國94年1 月7 日刑法修正施行後，刑法分則編所定罰金之
貨幣單位為新臺幣。
94年1 月7 日刑法修正時，刑法分則編未修正之條文定有罰金者
，自94年1 月7 日刑法修正施行後，就其所定數額提高為30倍。
但72年6 月26日至94年1 月7 日新增或修正之條文，就其所定數
額提高為3 倍。


司法院資訊處製作；財團法人民間司法改革基金會備份。
